---
title: "Identificación de élites<br>en América Latina"
subtitle: "Un acercamiento desde Wikipedia"
author: "Matías Deneken"
date: "April 2026"
format:
  revealjs:
    theme: simple
    fontsize: 28px
    slide-number: true
    transition: fade
    background-transition: fade
    controls: true
    controls-layout: bottom-right
    margin: 0.2
    footer: "8th Annual COMPTEXT Conference 2026"
    css: comptext-theme.css
---

## 

## 

# Rastrear las familias de elite latinomericana desde los apellidos ¿Es eso posible?

# ¿Son los apellidos un demarcativo de las elites en Latinamérica? 

## Why is impo

## Pregunta de investigación

¿Cómo identificar élites familiares y político-institucionales en LATAM con datos abiertos y texto semiestructurado?

-   Integrar biografías + infobox + metadatos de relaciones.
-   Construir redes comparables entre países.
-   Detectar familias puente y nodos de intermediación.

## Diseño de red propuesto (apto para paper)

1.  **Capa 1 (persona-persona, intra-país):** parentesco explícito (`padres`, `hijos`, `conyuge`, `hermanos`, `personas_relacionadas`).
2.  **Capa 2 (familia-familia):** agregar aristas cuando dos personas de distinta familia tienen vínculo verificable.
3.  **Capa 3 (país-país):** agregar lazos familiares y diplomático-profesionales entre países.
4.  **Capa temporal (opcional):** repetir 1-3 por ventana (ej. décadas) para evaluar cambio de élites.

**Lectura analítica:** - Micro: actores centrales (degree, betweenness). - Meso: comunidades/bloques de poder (Leiden/Louvain). - Macro: estructura regional y países bisagra.

## Métricas y tests recomendados

-   **Centralidad**: degree, betweenness, eigenvector.
-   **Estructura**: modularidad, densidad, assortativity por familia y país.
-   **Puentes**: edge betweenness y cut-vertices.
-   **Robustez**: repetir por ventana temporal y por tipo de vínculo.
-   **Sensibilidad**: comparar con/sin nodos de baja confianza extraídos por LLM.

::: fragment
Compara redes observadas con null models (degree-preserving randomization) para evaluar si la concentración es mayor a lo esperable por azar.
:::

## Evidencia: red intra-país (ejemplo Chile)

```{r}
#| echo: false
#| fig-align: center
#| fig-cap: "Red de personas relacionadas (Chile). Tamaño del nodo = grado."
knitr::include_graphics(
  if (file.exists("../outputs/figures/exploracion_redes_pais/red_chile.png"))
    "../outputs/figures/exploracion_redes_pais/red_chile.png"
  else
    "https://placehold.co/800x500/1a2332/5eb3d6?text=Red+intra-país"
)
```

## Evidencia: red regional entre países

```{r}
#| echo: false
#| fig-align: center
#| fig-cap: "Uniones familiares y vínculos diplomático-profesionales entre países."
knitr::include_graphics(
  if (file.exists("../outputs/figures/exploracion_union_entre_paises.png"))
    "../outputs/figures/exploracion_union_entre_paises.png"
  else
    "https://placehold.co/800x450/1a2332/8b5cf6?text=Red+regional"
)
```

## Scraping: proceso documentado (paso a paso)

**Objetivo:** extraer y consolidar familias políticas por país sin perder trazabilidad.

1.  **Extracción por país**: `scripts/01_scraping/scraper_all_families.py --country <pais> --workers 1 --resume`
2.  **Raw inmutable**: almacenar en `data/raw/<pais>/familias/` (nunca sobreescribir manualmente).
3.  **Organización y merge**: `scripts/03_analysis/organizar_repo.py` genera `data/processed/familias/<pais>/consolidado.csv` y `data/processed/familias/_CONSOLIDADO_familias_latam.csv`.
4.  **Curación manual controlada**: `scripts/03_analysis/agregar_familias_manual.py` para añadir casos fuera de Wikipedia.
5.  **Extracción de estructura infobox**: `scripts/03_analysis/extract_infobox_labels.py` para tablas de variables comparables.
6.  **Trazabilidad**: guardar fecha de corrida, país y script usado en logs y en README de resultados.

## Scraping: control de calidad y gobernanza

-   **Rate limit**: `WIKI_USER_AGENT`, `workers=1`, reintentos.
-   **Deduplicación**: URL canónica de Wikipedia como llave principal.
-   **Auditoría**: logs por país + conteo de filas antes/después.
-   **Versionado**: raw no se sobreescribe; procesado se regenera desde scripts.
-   **Riesgos**: sesgo de cobertura Wikipedia y ambigüedad de parentescos.

## Prompt sugerido: identificación de familias (LLM)

``` text
Rol: extractor de relaciones familiares para investigación social computacional.
Contexto: recibirás texto de biografía e infobox de Wikipedia (en español).
Objetivo: identificar familia principal, vínculos y evidencia textual verificable.

Devuelve SOLO JSON válido con estas claves exactas:
{
  "persona": string|null,
  "familia_principal": string|null,
  "familias_mencionadas": [string],
  "vinculos_familiares": [
    {
      "tipo": "padre|madre|hijo|hija|conyuge|hermano|hermana|otro",
      "nombre": string,
      "url_wikipedia": string|null,
      "evidencia_textual": string
    }
  ],
  "pais_inferido": string|null,
  "confianza": number,
  "razonamiento_breve": string,
  "alertas_calidad": [string]
}

Reglas:
1) No inventes relaciones no explícitas.
2) Si hay duda, usa null y baja confianza.
3) Prioriza infobox y luego texto biográfico.
4) Mantén apellidos normalizados (sin títulos ni cargos).
5) Si hay homónimos, agrega alerta en "alertas_calidad".
6) Si una relación es inferida indirectamente, marcarla como "otro" y justificar.
```

## Prompt sugerido: clasificación de enlaces para la red

``` text
Clasifica cada vínculo entre A y B en una sola etiqueta:
"familiar", "diplomatico_profesional", "mixto" o "insuficiente".
Usa únicamente evidencia textual entregada.
Si no hay evidencia directa, responde "insuficiente".
Entrega JSON: {"etiqueta": "...", "evidencia": "...", "confianza": 0-1}
```

## Depuración del proyecto (qué sí borrar)

-   **Datos**: columnas vacías sistemáticas, duplicados exactos y auto-loops.
-   **Muestras**: páginas sin evidencia de relación familiar/política verificable.
-   **Scripts legacy**: mover a `archive/` lo no usado en el flujo activo.
-   **Outputs viejos**: figuras/tablas sin script trazable.
-   **Documentación obsoleta**: referencias a scripts inexistentes.

**Candidatos inmediatos para limpieza técnica** - `archive/deprecated_scripts/*` (si ya no se requieren para replicación histórica). - `scripts/03_analysis/red_familias_multipais.R` (reemplazado por `red_familias_multipais_v2.R`). - `scripts/03_analysis/network_analysis.R` (si no forma parte del pipeline vigente). - Secciones desactualizadas en `WORKFLOW.md` (scripts no existentes en `02_processing`).

## Cierre

La combinación de scraping reproducible + text mining + redes permite:

1.  Detectar élites familiares por país.
2.  Medir nodos puente y coaliciones transnacionales.
3.  Comparar estructura de poder entre países con métricas consistentes.

**Siguiente paso recomendado:** incluir capa temporal (décadas) para modelar cambio de élites antes/después de shocks políticos.
